臺灣桃園地方法院民事判決
110年度原訴字第7號
原      告  胡光明
訴訟代理人  廖宏文律師
被      告  林清朝
訴訟代理人  鄭仁哲律師
上列當事人間確認買賣關係不存在等事件，本院於民國110 年11
月17日辯論終結，判決如下： 
    主  文
確認原告與被告間就坐落於桃園市○○區○○段○○○○○地號土地（權
利範圍全部），於民國九十九年九月十五日所訂之買賣契約及物
權契約不存在。
被告應將前項土地，經桃園市大溪地政事務所於民國九十九年十
月七日以九十九年溪電字第一八一六八○號收件，於同年月十三
日以買賣為原因之所有權移轉登記予以塗銷，並回復登記為原告
所有。
訴訟費用由被告負擔。　　　　
    事實及理由
壹、程序事項
    按因不動產涉訟者，得由不動產所在地之法院管轄；又確認
    法律關係之訴，非原告有即受確認判決之法律上利益者，不
    得提起之，民事訴訟法第10條第2項、第247 條第1 項前段
    分別定有明文。所謂即受確認判決之法律上利益，係指法律
    關係之存否不明確，原告主觀上認其在法律上之地位有不安
    之狀態存在，且此種不安之狀態，能以確認判決將之除去者
    而言（最高法院52年台上字第1240號判決意旨參照）。本件
    原告訴請確認兩造前就本院轄內桃園市○○區○○段00000地號
    土地（以下涉及土地均坐落同區段者，概以地號稱之）所為
    之買賣契約及物權契約均不存在，為被告否認，則兩造間對
    於上開土地之買賣契約及物權契約存否不明，原告在法律上
    之地位即存有不安之狀態，而此種不安之狀態得以確認判決
    將之除去，是原告提起本件確認之訴應即有受確認判決之法
    律上利益，且本院有管轄權，合予敘明。
貳、實體事項
一、原告主張：緣417-7地號土地為原住民保留地，民國92年間
    原告之父胡文盛為該地之地上權人，胡文盛於93年3月31日
    與訴外人孫金富、鍾中和簽訂協議保證契約書（下稱系爭保
    證契約），約定胡文盛於取得該地所有權後，即將417-7地
    號土地之一部各自移轉予孫金富、鍾中和。迄前開地上權設
    定屆滿5年，胡文盛於98年5月15日取得該地所有權，詎不久
    胡文盛過世，原告於99年4月13日因繼承而取得該地所有權
    ，同年5月20日該地（即417-7地號土地，原面積為13071㎡）
    即因分割增列417-31（3348㎡）、417-32（2505㎡）地號土地
    2筆（分割後417-7地號土地面積縮減為7218㎡，下稱系爭土
    地）。又因孫金富與訴外人馮秋城有債務關係，故孫金富於
    臺灣高等法院99年度重上字第96號請求債務不履行損害賠償
    事件同意將系爭保證契約對417-7地號土地之權利讓與予馮
    秋城。惟因馮秋城不具原住民身分，不得取得原住民保留地
    所有權，故原告乃於99年10月13日將分割後417-7、417-32
    地號土地依約移轉登記予馮秋城指定具有原住民身分即被告
    林清朝名下。然依系爭保證契約之約定，原告僅負有移轉41
    7-32地號土地予馮秋城之義務，詎於移轉登記時誤將417-7
    地號載入，而將無移轉真意之系爭土地併予移轉登記予馮秋
    城指定之被告，是兩造就此筆土地之債權及物權契約自屬不
    存在。退步言之，縱認兩造間有讓與合意，然依據山坡地保
    育利用條例、原住民保留地開發管理辦法及相關實務見解，
    因被告與訴外人馮秋城間就系爭土地有借名登記契約關係存
    在，而馮秋城不具原住民身分，則兩造間之買賣契約及物權
    移轉契約等行為均屬脫法行為而無效，被告亦應塗銷系爭土
    地所有權登記，並回復為原告所有。為此，爰依民法第179
    條或同法第113條、第767條第1項中段提起本訴等語。並聲
    明：如主文所示。
二、被告則以：原告之父胡文盛係同意將分割前417-7地號土地
    全部移轉予鍾中和、孫金富，原告主張不包含系爭土地，自
    非可採。又系爭土地實質所有人為訴外人馮秋城，因其不具
    原住民身分，方約定將該地登記至具有原住民身分之被告名
    下。縱認兩造約定之範圍，不包含系爭土地，即系爭土地買
    賣及物權契約或為無效，被告亦得主張同時履行抗辯等語，
    資為抗辯。並聲明：原告之訴駁回。
三、本院判斷：
（一）原告主張之前揭事實，業據其提出417-7、417-31、417-3
      2地號土地之謄本、異動索引、另案（即本院108年度訴字
      第1768號被告訴請訴外人鄭光焙拆屋還地事件）準備書狀
      、言詞辯論筆錄、臺灣高等法院99年度重上字第96號和解
      筆錄、協議書等件為憑（詳本院卷第31-89頁），被告除
      爭執原告之父胡文盛係同意將分割前417-7地號土地全部
      移轉予鍾中和、孫金富，亦即胡文盛同意移轉之標的包含
      分割後417-7地號土地乙節外，其餘概不爭執（詳本院卷
      第193-196頁）。是本件首應審究確認者，端係原告之父
      胡文盛與鍾中和、孫金富間合意移轉之標的，是否包含分
      割後417-7地號土地在內？　　　
（二）經本院調取臺灣士林地方法院98年度重訴字第191號債務
      不履行損害賠償事件（下稱士林地院卷）全卷核閱查知，
      系爭保證契約附件有將分割前417-7地號土地區分為三部
      分，其中二處並各自載明「鍾中和部份」及「孫金富部份
      」等語（詳士林地院卷第116、117頁），佐以證人即系爭
      保證契約見證人胡明德具結證述：胡文盛是我堂叔，當時
      胡文盛、鍾中和、孫金富一起來我，因胡文盛將系爭保證
      契約附件即分割前417-7地號註明「鍾中和部份」、「孫
      金富部份」的土地，分別出售予鍾中和及孫金富，另外一
      塊記載「四一七-七」的區塊，係由一位姓鄭的先生在種
      茶葉，鍾中和、孫金富非原住民不能辦理移轉登記，其二
      人希望胡文盛子女將來可以履行契約才簽訂系爭保證契約
      ，因上開土地他項權利證明是我辦理，所以我很清楚胡文
      盛賣給鍾中和、孫金富的並非分割前417-7地號土地的全
      部，僅為上述註記的部分土地，簽約時伊全程在場見證等
      語（詳本院卷第228-232頁），再參酌417-7地號土地繼於
      99年5月20日經分割成417-7、417-31、417-32地號三筆土
      地，其中417-31地號土地面積為3348㎡，復與上開附件記
      載「鍾中和部份」之土地面積相符（詳本院卷第117頁、
      土林地院卷第117頁），並與原告主張胡文盛將分割前417
      -7地號土地中7分多及2分多地分別出售予訴外人鄭光焙、
      馮秋城（見本院卷第17、65-67頁），暨被告林清朝另案
      對鄭光焙訴請拆屋還地事件（即本院108年度訴字第1768
      號）等情相互勾稽以觀，足見原告主張依系爭保證契約之
      約定，原告僅負有移轉417-32地號、而無移轉分割後417-
      7地號土地予馮秋城（或馮秋城指定之被告）之義務，尚
      非無據。被告抗辯胡文盛係同意將分割前417-7地號土地
      全部移轉予鍾中和、孫金富云云，核與卷證資料不符，要
      難採信。
（三）按無法律上之原因而受利益，致他人受損害者，應返還其
      利益。雖有法律上之原因，而其後已不存在者，亦同；繼
      承人自繼承開始時，除本法另有規定外，承受被繼承人財
      產上之一切權利、義務，民法第179條、1148條第1項前段
      分別定有明文。查原告之父胡文盛既僅負有移轉417-32地
      號土地予孫金富之義務，而原告為胡文盛之繼承人，自應
      承繼移轉上開土地予孫金富之義務，又孫金富嗣後將此權
      利移轉予馮秋城，被告復為馮秋城借名登記之出名人，俱
      如前述，則原告依繼承其父胡文盛之債務僅有移轉417-32
      地號土地予被告（即馮秋城）之義務，惟誤將分割後417-
      7地號土地併為移轉登記予被告，兩造就此筆土地之債權
      及物權契約自屬均不存在。從而，原告據此訴請如主文第
      1項所示，自屬有據。又被告就此筆系爭土地之取得，為
      無法律上原因而受利益，並致原告受有損害，故原告依前
      開不當得利之規定，請求被告應將系爭土地登記為原告所
      有，亦屬有理。
（四）被告固有提出同時履行抗辯，惟按因契約互負債務者，於
      他方當事人未為對待給付前，得拒絕自己之給付，民法第
      264條第1項前段規定甚明。是提出同時履行抗辯，自以兩
      造互負債務為先決條件，然原告係誤將系爭土地（即分割
      後417-7地號土地）移轉登記予被告（即馮秋城指定之被
      告），兩造就此筆土地並未互負債務，自無同時履行抗辯
      可言。是被告此部分抗辯，亦無可取。
四、綜上所述，原告主張系爭土地之債權及物權契約均不存在，
    訴請確認如主文所示；併依不當得利法則，訴請如主文第2
    項所示，俱為有理由，應予准許。
五、本件事證已臻明確，兩造其餘攻擊防禦方法及舉證，核與判
    決結果無影響，爰不予一一論述，併此敘明。
六、訴訟費用負擔依據：民事訴訟法第78條。 　
中　　華　　民　　國　　110 　年　　12　　月　　17　　日
                  民事第三庭  法　官　吳為平
以上正本係照原本作成。
如對本判決上訴，須於判決送達後 20 日內向本院提出上訴狀。
如委任律師提起上訴者，應一併繳納上訴審裁判費。
                               書記官 邱淑利
中　　華　　民　　國　　110 　年　　12　　月　　20　　日